【裁判字號】    91,訴,2474
【裁判日期】    920721
【裁判案由】    水土保持法
【裁判全文】
臺北高等行政法院判決                            九十一年度訴字第二四七四號
                              .
    原      告  甲○○
    訴訟代理人  丁○○
    被      告  宜蘭縣政府
    代  表  人  乙○○縣長）.
    訴訟代理人  丙○○
右當事人間因水土保持法事件，原告不服行政院農業委員會中華民國九十一年六月十
一日農訴字第○九一○一一三三七三號訴願決定，提起行政訴訟。本院判決如左︰
    主  文
原告之訴駁回。
訴訟費用由原告負擔。
    事  實
壹、事實概要︰緣原告甲○○為水土保持法第四條所規定之水土保持義務人，未擬具
    水土保持計畫，送請主管機關核定，擅於宜蘭縣員山鄉○○段雙連埤小段第七十
    九地號山坡地水利用地內開挖、修建土堤，違規面積約○‧二一公頃，案經被告
    宜蘭縣政府派員於民國（下同）九十年十二月六日查獲，又於九十年十二月十九
    日及十二月二十六日派員會同相關單位人員赴現場勘查屬實，爰以九十一年二月
    八日府農保字第○九一○○一七七三一號處分書依據水土保持法第二十三條第二
    項、第三十三條第項第二款，以原告違反水土保持法第十三條第一項之規定，裁
    處原告新臺幣（下同）二十萬元罰鍰，並令限期改正。原告不服，提起訴願，旋
    遭駁回，遂向本院提起行政訴訟。
貳、兩造聲明：原告未於言詞辯論到庭，玆據原告於準備期日陳述及起訴狀意旨記載
    其聲明及主張
一、原告聲明求為判決：
(一)、訴願決定及原處分均撤銷。
(二)、訴訟費用由被告負擔。
二、被告聲明求為判決：
(一)、駁回原告之訴。
(二)、訴訟費用由原告負擔。
參、兩造之爭點：原告是否為水土保持法第四條之「水土保持義務人」？原告之行為
    是否該當水土保持法第八條之「開挖整地」行為？
一、原告主張之理由：
(一)、本案原告所為之土堤修護係為正常之維修工作，系爭土地之大量蓄水功能高於水
    土保持法規滯洪、沉砂之標準甚多。至於土堤外圍公共排水溝，依水土保持法第
    九條規定係屬於河川集水區，應由被告治理、規劃，現竟任由系爭土地之大批鄰
    地時遭洪水肆虐，被告顯然怠忽職責，自不待言。
(二)、按水土保持法第八條第一項第五款規定：「五、於山坡地或森林區內開發建築用
    地或設置公園、墳墓、遊憩用地、運動場地或軍事訓練廠、堆積土石、處理廢棄
    物或其他開挖整地。」，本條文明確規範此類「開挖整地」必須是以整地為用之
    開挖行為，亦即將原有土地整理變更原貌使其適於其他特定目的之用，方為本條
    所謂之開挖整地。查原告之行為全屬恢復公共排水溝原有功能之公益行為，係屬
    土堤維修，非如被告所謂係從事新作土堤，被告未加詳查，即遽以科處原告罰鍰
    ，要非妥適。
二、被告主張之理由：
(一)、查原告未擬具水土保持計劃送被告審核，即於前揭地號內擅自開挖、修建土堤，
    經被告於九十年十二月六日派員至現場實地勘查屬實，此有會勘紀綠及現場採証
    照片可稽，其違法事實足勘認定。被告以其違反水土保持法第十三條第一項規定
    ，爰依同法第三十三條第一項第二款規定，處以二十萬元整之罰鍰，並無違誤。
(二)、依據原告於九十一年一月十五日之到案說明紀錄：「．．．為避免豪雨而使雙連
    埤之埤水淹沒鄰近之農作物，故才商請丁○○先生提供經費，由本人雇請挖土機
    於原有土堤處加高、整修，並進行原有水溝清理，而目前之土堤僅將清理水溝之
    泥土及部分埤內之沉泥挖起，堆置成現有之土堤，並無新作之土堤。」，查原告
    雖非地主僱用，惟本案乃其主動商請地主請求提供相關經費，再由其全權負責施
    作，故依法原告為水土保持義務人無誤，其經營或使用行為應先擬具水土保持計
    劃，送請被告審核，本案原告未依法申請即擅自於山坡地內開挖、修建土堤，違
    反前揭規定明確，被告依法對其處分，並無違誤。另經現場勘查，該土堤係開挖
    左右兩側之土方堆置而成，為一新做之土堤，有照片可稽，並非原告訴稱之土堤
    維修，且該土堤亦未依水土保持技術規範施作，業已違反前揭規定。又果如原告
    所述，被告所為係濫權及處分不適格，又何必於被告對其處分完竣後，才由訴訟
    代理人丁○○以妻子周寶連（為土地所有權人）之名義，於九十一年三月七日，
    依法向被告申請土堤維修，如此豈不自相矛盾。
(三)、末按水土保持法第三十三條第一項第二款規定：「有下列情形之一者，處新台幣
    六萬元至三十萬元以下之罰鍰．．．二、違反第十二條至第十四條規定之一，未
    先擬具水土保持計畫．．．」，其中罰鍰部份係水土保持法賦予被告之權責，且
    被告於九十一年二月八日開具處分書前，已分別於九十年十二月十九日及同年十
    二月廿六日，兩度告知原告應立即停工，惟原告無視公權力，繼續施作，被告據
    此予以罰鍰，並無不妥。
    理  由
壹、本件原告經合法通知，未於言詞辯論期日到場，依行政訴訟法第二百十八條準用
    民事訴訟法第三百八十六條、第三百八十五條第一項前段規定，核無民事訴訟法
    第三百八十六條所列各款情形，爰依到場被告之聲請，由其一造辯論而為判決，
    合先敘明。
貳、本件應適用之法規：
一、按水土保持法第四條規定：「公、私有土地之經營或使用，依本法應實施水土保
    持處理與維護者，該土地之經營人、使用人或所有人，為本法所稱之水土保持義
    務人。」
二、同法第八條第一項第五款規定：「下列地區之治理或經營、使用行為，應經調查
    規劃，依水土保持技術規範實施水土保持之處理與維護：五、於山坡地或森林區
    內開發建築用地，或設置公園、墳墓、遊憩用地、運動場地或軍事訓練場、堆積
    土石、處理廢棄物或其他開挖整地。」
三、同法第十三條第一項規定：「第八條第一項第五款之開發、經營或使用行為，其
    水土保持義務人應先擬具水土保持計畫，送請主管機關核定，如屬依法應進行環
    境影響評估者，並應檢附環境影響評估審查結果一併送核，其水土保持計畫未經
    主管機關核可前，各目的事業主管機關不得逕行核發開發或利用之許可。」
四、同法第二十三條第二項規定：「未依第十二條至第十四條規定之一擬具水土保持
    計畫送主管機關核定而擅自開發者，除依第三十三條規定按次分別處罰外，主管
    機關應令其停工，得沒入其設施所使用之機具，強制拆除及清除其工作物，所需
    費用，由經營人、使用人或所有人負擔，並自第一次處罰之日起兩年內，暫停該
    地之開發申請。」
五、同法第三十三條第一項第二款：「有下列情形之一者，處新台幣六萬元以上三十
    萬元以下罰鍰：二違反第十二條至第十四條規定之一，未先擬具水土保持計畫或
    未依核定計畫實施水土保持之處理與維護者，或違反第二十三條規定，未在規定
    期限內改正或實施仍不合水土保持技術規範者。」
參、本件事實經過及兩造爭執之要點為：：
一、被告宜蘭縣政府派員於九十年十二月六日查獲：原告甲○○為水土保持法第四條
    所規定之水土保持義務人，未擬具水土保持計畫，送請主管機關核定，擅於宜蘭
    縣員山鄉○○段雙連埤小段第七十九地號山坡地水利用地內開挖、修建土堤，違
    規面積約○‧二一公頃等情，爰以九十一年二月八日府農保字第○九一○○一七
    七三一號處分書依據水土保持法第二十三條第二項、第三十三條第項第二款，以
    原告違反水土保持法第十三條第一項之規定，裁處原告二十萬元罰鍰，並令限期
    改正。以上均有會勘紀綠、現場採証照片及上開處分書可稽，並為兩造所不爭，
    堪認為實。
二、原告不服，循序提起本件行政訴訟，主張：原告並非系爭土地所有權人，並非水
    土保持法第四條之水土保持義務人，另水土保持法第八條第一項第五款規定之「
    開挖整地」必須是以整地為用之開挖行為，亦即將原有土地整理變更原貌使其適
    於其他特定目的之用，方為本條所謂之開挖整地。查原告之行為全屬恢復公共排
    水溝原有功能之公益行為，係屬土堤維修，非如被告所謂係從事新作土堤，被告
    未加詳查，即遽以科處原告罰鍰，要非妥適云云。是本件兩造爭執之要點為：原
    告是否為水土保持法第四條之「水土保持義務人」？原告之行為是否該當水土保
    持法第八條之「開挖整地」行為？
肆、本院判斷如下：
一、按水土保持法第四條所規定之水土保持義務人，依水土保持法之立法精神及規範
    目的觀之，凡於公、私有土地上，為經營或使用行為者，即應屬之，否則無異鼓
    勵眾人實質違法整地，卻主張其非該土地之經營人、使用人或所有人，藉以規避
    水土保持法保育水土資源之管制功能，此由行政院農業委員會九十二年六月六日
    農林字第九二○一三三○五四號函意旨觀之可明，最高行政法院九十年度判字第
    一五一一號及九十二年度判字第二三一號判決亦同斯旨，本院自得予以援用。經
    查，依據原告於九十一年一月十五日之到案說明紀錄所載：「．．．為避免豪雨
    而使雙連埤之埤水淹沒鄰近之農作物，故才商請丁○○先生提供經費，由本人雇
    請挖土機於原有土堤處加高、整修，並進行原有水溝清理，而目前之土堤僅將清
    理水溝之泥土及部分埤內之沉泥挖起，堆置成現有之土堤，並無新作之土堤。」
    等語，則原告係商請地主丁○○提供相關經費，再由原告負責施作，其使用行為
    應先擬具水土保持計劃，送請主管機關審核，但原告未依法申請即擅自在宜蘭縣
    員山鄉○○段雙連埤小段七九地號山坡地內開挖、修建土堤，自屬水土保持法第
    四條所稱之「水土保持義務人」，原告否認其為水土保持義務人云云，自非可採
    。被告依法對其處分，並無違誤。至於提供經費之丁○○是否亦構成本件違規之
    共同違規者，則應由被告另依證據再為判斷，附此敘明。
二、另依行政院農業委員會八十六年十月十四日農林字第八六○○六七五四號函略以
    ：「二．．．(一)『開挖整地』於水土保持相關法規之專有名詞並無定義，為一般
    通用名詞，一般而言係指為特殊目的使用之需要，變更地形地貌，從事挖填土石
    之行為．．．」，本件經被告會同相關人員現場勘查結果，現場施作之土堤約七
    百公尺長，堤頂寬約三公尺，此有九十年十二月二十六日上午十一時之會勘紀錄
    可稽，而該土堤係開挖左右兩側之土方堆置而成，且土堤附近因開挖而土石裸露
    ，有照片可稽，顯非原告主張之土堤維修甚明，準此，原告於前揭地號內開挖、
    修建土堤，，，，已變更地形地貌，並有挖填土石之行為，即符合水土保持法開
    挖整地情事，另原告開挖該土堤亦未未擬具水土保持計畫，送請主管機關核定，
    此為原告所不爭，則原告業已違反前揭規定無訛。
伍、從而，被告依首揭規定，衡酌本件違規情節，裁處原告二十萬元罰鍰，並令限期
    改正，並無不合。訴願決定遞予駁回，亦無違誤，均應予維持。本件原告之訴為
    無理由，應予駁回。
據上論結，本件原告之訴為無理由，爰依行政訴訟法第二百十八條、第九十八條第三
項前段、民事訴訟法第三百八十五條第一項前段判決如主文。
中      華      民      國    九十二    年      七      月    二十一    日
                                臺 北 高 等 行 政 法 院  第 五 庭
                                            審 判 長 法  官  張瓊文
                                                     法  官  黃清光
                                                     法  官  劉介中
右為正本係照原本作成。
如不服本判決，應於送達後二十日內，向本院提出上訴狀並表明上訴理由，如於本判
決宣示後送達前提起上訴者，應於判決送達後二十日內補提上訴理由書（須按他造人
數附繕本）。
中      華      民      國    九十二    年      七      月    二十一    日
                                                     書記官  黃明和


司法院資訊處製作；財團法人民間司法改革基金會備份。
